【裁判字號】    97,上訴,3944
【裁判日期】    980204
【裁判案由】    重傷害
【裁判全文】
臺灣高等法院刑事判決                97年度上訴字第3944號
上  訴  人
即  被  告  乙○○
選任辯護人  林士祺律師（法律扶助）
上列上訴人因重傷害案件，不服臺灣板橋地方法院97年度訴字第
109 號，中華民國97年7月4日第一審判決（起訴案號：臺灣板橋
地方法院檢察署96年度偵字第13497號）， 提起上訴，本院判決
如下：
    主  文
上訴駁回。
    事  實
一、乙○○前因施用毒品案件，經臺灣板橋地方法院於民國90年
    7 月13日以90年度易字第1271號判處有期徒刑10月，並於90
    年9 月24日撤回上訴確定；復因竊盜案件，經臺灣板橋地方
    法院於90年4 月27日以90年度易字第586號判處有期徒刑7月
    ，再經本院於90年11月16日以90年度上易字第3366號撤銷原
    判決，改判有期徒刑2年6月確定；又因贓物、妨害公務案件
    ，經臺灣臺北地方法院於90年9月4日以90年度易字第1021號
    判處有期徒刑3月、5月，並已確定；再因竊盜案件，經臺灣
    板橋地方法院於90年9月7日以90年度重簡字第979 號判處有
    期徒刑5月，並於91年4月26日確定。上開各罪嗣經本院以91
    年度聲字第705號裁定定其應執行刑為有期徒刑4年確定，經
    入監執行後，於94年9月28日假釋出監，並於94年12月5日假
    釋期滿未經撤銷而以執行完畢論。
二、詎乙○○猶不知悔改，緣其於96年5 月1 日凌晨2 時許，在
    臺北縣三重市○○路○段380 號2 樓大都會網咖店內，有敲
    打鍵盤聲音過大等影響他人消費之情形，同在該店內消費之
    甲○○即上前勸阻，雙方因而有所爭執，甲○○即叫乙○○
    到網咖店外講話，旋轉身往網咖店外走去，乙○○竟基於重
    傷害之犯意，手持鑰匙，以尖端猛力刺向甲○○之左後肩部
    ，甲○○負痛轉身推開乙○○，然乙○○仍接續持上開尖銳
    硬物，猛刺甲○○之左手臂，且朝甲○○之右眼由上往下猛
    力刺劃，直到甲○○右手掌，致甲○○受有臉部（近右眉處
    ）撕裂傷約1.0×0.3×0.2公分、右手撕裂傷約 0.5×0.3×
    0.3 公分、左後肩部多處擦傷各約1.0×0.5公分、0.5×0.5
    公分、10公分及5公分刮痕狀擦傷，左上臂擦傷約1.0×0.5
    公分、右眼眼窩後出血、右眼玻璃體出血、右眼外傷性前房
    出血、右眼外傷性視神經病變、右眼眼球癆之傷勢，並因右
    眼視神經受重創而受有無法復原併失明之重傷害。
三、案經被害人甲○○訴由臺北縣政府警察局樹林分局報告臺灣
    板橋地方法院檢察署檢察官偵查起訴。
    理  由
壹、程序及證據能力部分：
一、本件上訴人即被告乙○○（下稱被告）經合法傳喚，無正當
    理由不到庭，爰不待其陳述逕行判決，合先敘明。
二、「被告以外之人於審判外之言詞或書面陳述，除法律有規定
    者外，不得作為證據」，刑事訴訟法第159條第1項定有明文
    ，此即學理上所稱「傳聞證據排除法則」。依上開法律規定
    ，傳聞證據原則上固無證據能力，但如法律別有規定者，即
    例外認有證據能力。經查：
  (一)被告乙○○及其辯護人於原審主張：證人王丞伸於警詢中所
    為陳述係屬傳聞證據，無證據能力等語。查上開證人於警詢
    中所述，係屬被告以外之人於審判外之陳述，本件被告及辯
    護人既爭執該證人於警詢陳述之證據能力，該警詢陳述復查
    無有何傳聞例外規定可資適用，自無證據能力可言。
  (二)按刑事訴訟法有關傳聞法則及例外規定（第159條至159條之
    5），如條文已明定得為證據者（如第159條之1第1項），或
    依規定原則上有證據能力（如第159條之1第2項）， 但當事
    人未抗辯其有例外否定證據能力情形者，即無庸就其如何具
    有證據能力而為說明。又本院認定事實所引用之被告以外之
    人於審判外陳述，包括人證及文書證據等，並無證據證明係
    公務員違背法定程序所取得，且檢察官、被告及其辯護人於
    原審準備程序及審判期日中對本院所引用之相關卷證，就證
    據能力均表示不爭執，於本院準備程序均不爭執上開證據資
    料之證據能力，且迄至言詞辯論終結前亦未再聲明異議。又
    該等證據，亦無刑事訴訟法第159條之4之顯有不可信之情況
    與不得作為證據之情形。本院審酌上開證據資料製作時之情
    況，尚無違法不當及證明力明顯過低之瑕疵，亦認為以之作
    為證據應屬適當，是依刑事訴訟法第159條至第159條之5 規
    定，所引用之前開人證及文書證據，均有證據能力。
貳、實體方面：
一、被告乙○○經合法傳喚，於最後審判期日無正當理由不到庭
    ，其於本院準備程序訊問時對於前揭時地與告訴人甲○○發
    生爭執，且有持鑰匙刺到告訴人眼睛，嗣告訴人受有前揭傷
    勢之事實，固均坦承不諱，惟矢口否認有何重傷害之犯行，
    辯稱：當天伊是一個人到網咖店，並未惹到甲○○，然甲○
    ○及友人共三人過來叫伊出去外面講話，口氣就是要找伊麻
    煩的樣子，伊怕被甲○○等人圍毆，急欲突圍離開現場，乃
    和甲○○扭打，因為伊手上有拿鑰匙，而不小心用鑰匙戳到
    告訴人之右眼云云。經查：
  (一)前開犯罪事實，業據告訴人甲○○以證人身分迭於偵查、原
    審審理及本院審理時具結證述綦詳（見偵字卷第36、37頁、
    原審卷第68至73頁、本院97年12月10日審判筆錄），並據在
    場目擊之證人裴冠豪、王丞伸於原審審理時分別結證屬實（
    見原審卷第74至83頁），經核告訴人與證人等所述尚屬大致
    相符，並無明顯矛盾、齟齬或反覆之情。至上開證人裴冠豪
    、王丞伸與告訴人所證述關於如何與被告發生爭執，被告進
    而如何傷害告訴人之過程，或在部分內容上有所出入，但衡
    以證人裴冠豪、王丞伸經原審隔離後行交互詰問，其等所陳
    有關本件傷害之起因、告訴人如何遭被告持鑰匙或類似鑰匙
    之器物攻擊、告訴人遭攻擊後右眼受傷流血及證人二人見狀
    先後趕來支援等重要基本事實，仍屬一致，殆見證人裴冠豪
    、王丞伸應在案發現場確有目睹被告傷害告訴人之過程；而
    因被告傷害告訴人，乃在混亂中發生，係極為快速流動之事
    ，告訴人與上開證人對被告所為傷害行為之觀察、注意之點
    本屬有別，加以其等之陳述能力各有不同，則其等所陳被告
    如何傷害告訴人之過程雖有部分出入，亦誠屬人之常情，要
    難認其等所陳一有部分出入，即逕予全盤否定其等所陳之可
    信性。且告訴人證述其遭被告如何傷害之情節，核與本院向
    馬偕紀念醫院函查告訴人受傷情狀，經該院以97年11月7 日
    馬院醫急字第0970003685號函覆：「甲○○於民國96年5 月
    1 日3時9分至本院急診外科就醫，經初步檢查發現多處創傷
    ，以下詳列：臉部（近右眉處）撕裂傷約1.0×0.3×0.2 公
    分、右手撕裂傷約0.5×0.3×0.3 公分、左後肩部多處擦傷
    各約 1.0×0.5公分、0.5×0.5公分、10公分及5公分刮痕狀
    擦傷，左上臂擦傷約1.0×0.5公分，因發現該病患臉部撕裂
    傷範圍已至右眼皮及右眼球有結膜下出血合併視力模糊，經
    初步檢查治療後，轉眼科繼續治療。」等情相符，此有該函
    暨急診病歷影本附於本院卷可參，並有告訴人就診之照片二
    張附於偵查卷可憑（見偵字卷第21頁），益徵告訴人之證述
    堪予採信。此外，復參以被告於偵查中即坦承確有毆打告訴
    人之右眼（見偵緝卷第22頁），嗣其於原審審理時亦坦承其
    有打到告訴人之眼睛（見原審卷第86頁），於本院97年9 月
    15日準備程序訊問時直承有持鑰匙刺到告訴人之眼睛等語，
    被告確有前揭傷害告訴人之事實，彰彰甚明。
  (二)告訴人甲○○因被告之傷害行為，受有前開傷情，而其右眼
    傷情經轉送眼科診斷結果，受有右眼眼窩後出血、右眼玻璃
    體出血、右眼外傷性前房出血、右眼外傷性視神經病變、右
    眼眼球癆之傷勢，並因右眼視神經受重創，無法復原併失明
    ，此有馬偕醫院於96年10月23日出具之診斷證明書1 份在卷
    可稽（見偵緝卷第24頁）；嗣經原審再向馬偕醫院函詢告訴
    人之右眼傷勢為何，該醫院亦再函覆稱：經診斷告訴人右眼
    ，已達失明之永久性傷害，視能完全喪失等語，此有該醫院
    97 年3月4日馬院醫眼字第0970000503號函1份附卷為憑（見
    原審卷第45頁）。足見告訴人之右眼已完全且永遠喪失機能
    ，當已達刑法第10條第4項第1款之一目視能毀敗之重傷害程
    度，應可認定。
  (三)按正當防衛必須對於現在不法之侵害始得為之，侵害業已過
    去，即無正當防衛可言。至彼此互毆，又必以一方初無傷人
    之行為，因排除對方不法之侵害而加以還擊，始得以正當防
    衛論。故侵害已過去後之報復行為，與無從分別何方為不法
    侵害之互毆行為，均不得主張防衛權（最高法院30年上字第
    1040號判例意旨參照）。被告雖辯稱：其恐遭告訴人及其友
    人等圍毆，急欲突圍離開現場，乃與告訴人扭打云云，然依
    告訴人及上開證人所述，本件傷害之起因乃係被告率先攻擊
    告訴人所引起，自難謂有何正當防衛可言。又證人裴冠豪於
    原審審理時固證稱：我們有跟被告說「你出來一下，有話跟
    你講」，但怕被告誤會，所以後來又補一句說我們只想好好
    跟你講等語（見原審卷第76頁），然觀諸該等陳述，無非僅
    係告訴人等人針對被告敲打鍵盤聲音過大之問題，希望勸導
    被告之意，尚難望文生義，即遽認告訴人等人此言係欲對被
    告不利；此再參諸證人王丞伸於原審審理時所證：當時被告
    在網咖就在摔鍵盤、破壞鍵盤，而且很吵的聲音，告訴人就
    和裴冠豪過去跟他說，請他不要這樣子，跟他說有事出去外
    面談，就是要請他不要這樣子等語，更見其明。又稽之告訴
    人之傷情均係撕裂傷、擦傷、刮痕狀擦傷，顯係尖硬之物所
    造成，並無扭打時常見之瘀腫傷，是被告辯稱其係與告訴人
    扭打云云，尚難足取。況衡諸常情，倘告訴人等三人一開始
    即有意傷害被告，稽之告訴人等三人均係年輕力盛之男子，
    則在集三人之力對付被告一人之情況下，被告自應受害甚深
    ，又如何能輕易反擊，並能順利逃離現場，且告訴人反受有
    右眼之重傷，此實與常情相違。從而較為合理之解釋，應確
    係被告攻擊告訴人後，上開證人二人見狀始先後入內支援，
    被告方能輕易逃逸。故被告辯稱係因告訴人等人欲找伊麻煩
    ，伊恐遭圍毆，急欲突圍離開現場，乃與告訴人扭打云云，
    更無足採。
  (四)按重傷害之成立，以有毀敗他人身體機能之故意，著手於傷
    害之實行而發生毀敗之結果為要件，是使人受重傷與普通傷
    害之區別，應以行為人於加害時有無使人受重傷之故意為斷
    。故有關重傷害犯意之有無，應斟酌事發經過之相關事證，
    包括被害人受傷部位、所用兇器、行為當時之具體情況等一
    切情狀以為判斷。再按眼睛為人體要害且為脆弱之器官，以
    鑰匙之尖端刺劃，將造成眼睛視能毀敗之重傷害，眾所週知
    之常識，被告為成年人，經驗智識正常，自有此認識。本案
    被告固與告訴人素不相識（此經告訴人及被告所是認在卷，
    見偵字卷第4頁、被告97年10月7日辯護意旨狀），然觀諸被
    告一開始即持鑰匙之尖端自後刺告訴人之左後背部，待告訴
    人轉身，又接續刺告訴人左手臂，復朝告訴人之右眼由上往
    下刺劃，劃過告訴人臉部，連告訴人之右手掌亦遭劃傷，兼
    衡告訴人遭攻擊之各處，均有擦傷或撕裂傷，依鑰匙之尖端
    係屬尖硬，但並非銳利等情，被告以鑰匙攻擊告訴人，竟會
    造成上開傷情，足見其用力之猛力，下手之重，其於下手實
    施傷害之初，已具使人受重傷害之犯意無疑。是被告所辯：
    不小心刺到告訴人右眼云云，並非可採。
  (五)綜上所述，被告所辯，均係卸責之詞，不足採信，本件事證
    明確，被告乙○○重傷害甲○○之犯行，洵堪認定，應依法
    論科。
二、核被告所為，係犯刑法第278條第1項之重傷害罪。被告前有
    犯罪事實欄所載之論罪科刑及執行完畢之紀錄，此有本院被
    告前案紀錄表1份在卷可按，其受有期徒刑執行完畢，於5年
    以內故意再犯本件最重本刑為有期徒刑以上之罪，為累犯，
    應依刑法第47條第1 項規定，加重其刑。
三、原審以被告上開犯行罪證明確，適用刑法第278條第1項、第
    47條第1 項，並審酌人際間之相處，應彼此相互尊重，縱被
    告不滿告訴人之前揭勸阻，亦不可動輒拳腳相向，詎被告不
    思此為，竟持鑰匙之尖端刺傷告訴人之右眼，其犯罪手法殘
    苛，且在公眾得出入之場所公然行兇，惡化一般民眾對於自
    身安全受有保障之信任感，自甚屬可議，而被告所為致使告
    訴人受有右眼永久失明之重傷害，對於告訴人身體上及心理
    上所造成之傷害至深且鉅，嗣被告於原審審理時仍矢口否認
    犯行，飾詞圖卸其責，且迄今猶未與告訴人達成和解或對之
    有所賠償，其犯後態度至為不佳，故其所為自應受有相當程
    度之刑事非難；惟另考量被告之教育程度為國小肄業，智識
    應屬非高，而其家庭經濟狀況係屬貧寒等一切情狀，酌情量
    處有期徒刑7 年，以資懲儆。復說明被告持以重傷害告訴人
    之前揭鑰匙並未扣案，縱認該行兇之物係屬被告所有，且並
    無證據證明該行兇之物業已滅失，但該行兇之物既未扣案，
    且去向不明，為免將來本件確定後執行上之困擾，爰不予宣
    告沒收。經核原判決記載被告重傷害告訴人之過程及傷情，
    雖稍嫌簡略，惟認事用法尚無不合，量刑亦稱妥適。被告上
    訴執前揭辯詞否認犯罪，為無理由，應予駁回。
四、被告經合法傳喚，無正當理由不到庭，爰不待其陳述逕行判
    決。
據上論斷，應依刑事訴訟法第三百六十八條、第三百七十一條，
判決如主文。
本案經檢察官周志榮到庭執行職務。
中    華    民    國    98    年    2     月    4     日
                  刑事第九庭審判長法  官  陳貽男
                                  法  官  許宗和
                                  法  官  何信慶
以上正本證明與原本無異。
如不服本判決，應於收受送達後10日內向本院提出上訴書狀，其
未敘述上訴之理由者並得於提起上訴後10日內向本院補提理由書
（均須按他造當事人之人數附繕本）「切勿逕送上級法院」。
                                  書記官  王泰元
中    華    民    國    98    年    2     月    9     日


司法院資訊處製作；財團法人民間司法改革基金會備份。
